【裁判字號】    99,訴,63
【裁判日期】    990409
【裁判案由】    清償債務
【裁判全文】
臺灣臺北地方法院民事判決                99年度訴字第63號
原      告  明緯建設股份有限公司
法定代理人  乙○○
訴訟代理人  林雅芬律師
            陳鵬光律師
            陳誌泓律師
上  一  人
複  代理人  洪舒萍律師
被      告  甲○○
                      08室
上列當事人間請求清償債務事件，本院於民國99年3 月16日言詞
辯論終結，判決如下：
    主  文
被告應給付原告新臺幣佰伍拾壹萬元，及自民國九十七年九月
二十四日起至清償日止，按年息百分之三點四九計算之利息。
訴訟費用由被告負擔。
本判決於原告以新台幣壹佰壹拾柒萬元供擔保後，得假執行。但
被告以新臺幣佰伍拾壹萬元為原告預供擔保後，得免為假執行
。
    事  實  及  理  由
一、按審判長以職權所定之言詞辯論期日，非有重大理由法院不
    得變更或延展之，故當事人已受合法之通知後，雖聲請延展
    期日，然未經法院裁定准許前，仍須於原定日期到場，否則
    即為遲誤，法院自得許到場之當事人一造辯論而為判決。最
    高法院著有94年度台上字第1300號判決要旨可資參照。本件
    被告經合法通知，未於言詞辯論期日到場，雖曾於民國99年
    3 月10日具狀以「需至日本出公差開會，因會議無法改期」
    請假，有該延期開庭聲請狀在卷可按，然未敘明有何民事訴
    訟法第386 條所列各款情事，復未經本院裁定准許延展期日
    。則依前開說明，尚難認其遲誤言詞辯論期日係屬有正當理
    由而不到場，本院依原告聲請，由其一造辯論而為判決，自
    屬適法，合先敘明。
二、原告主張：被告於94年6 月間，向原告借款新臺幣（下同）
    3,510,000 元，約定每月按年息百分之3.49攤還利息，本金
    則一次償還（下稱系爭借款）。原告已依約將款項匯入臺灣
    土地銀行股份有限公司（下稱土地銀行）供被告清償其貸款
    以代交付，被告亦自94年6 月23日起按月攤還10,208元之利
    息予原告。詎被告自97年9 月24日起未再按月攤還利息，又
    系爭借款並未約定本金清償期，經原告發函定期催告給付後
    ，被告仍置諸不理。爰基於清償借款法律關係。聲明：除供
    擔保金額外，如主文第一項、第三項所示。
三、被告則以：兩造於88年12月5 日簽訂合建契約，約定由被告
    提供其所有坐落臺北市○○區○○段1 小段1094地號土地（
    應有部分2 分之1 ）及其上坐落同小段2932、2933建號即門
    牌號碼臺北市○○區○○路2 段88號3 、4 樓房屋（下稱系
    爭房地）予原告興建大樓。因系爭房地原有彰化銀行股份有
    限公司（下稱彰化銀行）貸款13,000,000元，經原告表示願
    向土地銀行辦理貸款以償還舊債，並將合建土地信託予土地
    銀行，待被告分得合建房屋後，再將分得之房屋出售或轉貸
    以清償貸款，惟因上開房屋拆除後，擔保價值減少，土地銀
    行無法提供彰化銀行貸款金額相同之貸款額度，乃由被告向
    原告借用系爭借款；系爭借款並非未約定清償期限，而係以
    「地主以合建分配所得之房屋貸得款項時返還」，本件被告
    既尚未分得合建房屋，系爭借款清償期限自未屆至；兩造合
    建契約約定，自上開房屋拆除後起至交屋前，原告每月應給
    付被告搬遷補貼款34,770元，但原告自97年11月起即未再給
    付，被告自得以原告積欠之搬遷補貼款主張抵銷等語。聲明
    ：（一）原告之訴駁回。（二）如受不利判決，願供擔保請
    准宣告免為假執行。
四、兩造不爭執事項：
（一）兩造於88年間簽訂合建契約，約定由被告提供系爭房地予
      原告興建大樓。
（二）被告原以系爭房地向彰化銀行貸款13,000,000元。嗣向土
      地銀行辦理貸款13,000,000元以償還彰化銀行貸款。
（三）被告向原告借款3,510,000 元，用以清償被告向土地銀行
      之貸款3,510,000 元。被告應按土地銀行約定貸款利率即
      年息百分之3.49 按月給付利息10,208元予原告。
（四）被告簽發支票，自94年6 月23日起按月給付10,208元利息
      予原告。被告自97年9 月24日起未再按月給付10,208元利
      息予原告。
（五）原告於98年6 月23日以台北仁愛路郵局第411 號存證信函
      催告被告於7 日內返還系爭借款3,510,000 元，及自97年
      9 月24日起至清償日止，按年利率百分之3.49計算之利息
      ，該存證信函於98年6 月24日送達被告。
（六）原告依合建契約約定，同意自房屋騰空交屋日起，每月給
      付被告搬遷補貼款34,770元。原告自97年11月起未再給付
      被告搬遷補貼款。
（七）原告於97年12月10日發交屋通知予被告，定於97年12月19
      日辦理交屋。
（八）被告及其他地主陳孝威、曾朝敏、簡文掌、林梅卿、陳春
      美、關氏企業有限公司，基於合建契約法律關係，訴請原
      告點交合建房屋及給付搬遷補貼款，經本院98年度審訴字
      第5176號民事事件受理。
五、本件原告主張被告於94年6 月間，向原告借用系爭借款。原
    告已依約將款項匯入土地銀行供被告清償其貸款以代交付，
    被告亦自94年6 月23日起按月攤還10,208元之利息予原告。
    被告自97年9 月24日起未再按月攤還利息。又系爭借款經原
    告發函定期催告給付，被告仍未清償等情，為兩造所不爭執
    ，均已述之如前，堪可認定。惟被告仍以前開情詞置辯。茲
    本件應與審究者厥為：（一）系爭借款有無約定清償期？被
    告抗辯：兩造係約定「地主以合建分配所得之房屋貸得款項
    時」為清償期等語，是否可採？（二）被告以原告積欠搬遷
    補貼款為由主張抵銷，有無理由？述之如下：
（一）系爭借款有無約定清償期？被告抗辯：兩造係約定「地主
      以合建分配所得之房屋貸得款項時」為清償期等語，是否
      可採？
    1.按主張法律關係存在之當事人，僅須就該法律關係發生所
      須具備之特別要件，負舉證之責任，至於他造主張有利於
      己之事實，應由他造舉證證明。最高法院著有48年台上字
      第887 號判例要旨可資參照。
    2.本件被告固稱：兩造合建條件之一即係約定系爭借款清償
      期係「地主以合建分配所得之房屋貸得款項時」云云。惟
      為原告所否認，並以前開情詞置辯。經查，兩造簽訂合建
      契約係於88年間，而被告向原告借用系爭借款係於94年6
      月間等情，均如前述。可徵被告借用系爭借款係在兩造簽
      訂合建契約之後。則被告此部分所稱系爭借款清償期限為
      兩造合建條件之一，是否真實，即屬可疑。次查，參諸兩
      造簽訂之合建契約，就各自所享權利及所負義務擬定條款
      甚為周詳嚴密。堪徵兩造嗣後若對上開系爭借款清償期限
      有為特別約定，衡情理當記載明確。惟被告卻無法就「地
      主以合建分配所得之房屋貸得款項時」為清償期之約定舉
      證以實其說。至被告另舉證人陳孝威以證明原告有與其他
      地主有為上開約定、原告於開會時曾提及此事云云。惟查
      ，縱認原告確與其他地主約定上情屬實，然此仍未能遽認
      兩造間亦有如此約定。又查，縱認原告於開會時曾提及此
      事乙情屬實，如未經兩造特別約定，亦難執此逕認兩造約
      定以「地主以合建分配所得之房屋貸得款項時」為系爭借
      款清償期甚明。是本院認為並無傳訊陳孝威之必要，附此
      敘明。此外，被告未再提出其他證據資料證明兩造已特別
      約定系爭借款清償期之事實，則依前開舉證責任分配法則
      之說明，本院自無法為有利於被告之認定。從而，兩造就
      系爭借款既未約定清償期，已經認定如前，則原告依法發
      函定期催告被告給付3,510,000 元，即屬有據。被告自應
      給付原告3,510,000 元，及自97年9 月24日起至清償日止
      ，按年息百分之3.49計算之利息（被告並不爭執原告利息
      部分之請求，僅主張下述抵銷之抗辯）。
（二）被告以原告積欠搬遷補貼款為由主張抵銷，有無理由？
    1.按主張抵銷之對待請求，其成立與否經裁判者，以主張抵
      銷之額為限，不得更行主張，民事訴訟法第400 條第2 項
      定有明文，被上訴人既於另案請求上訴人賠償損害，尚未
      確定，為兩造所不爭，復以同一請求權於本件訴訟中主張
      抵銷，有違民事訴訟法第253 條一事不再理之規定。最高
      法院著有50年台上字第2853號判決意旨可資參照。
    2.本件被告對原告主張抵銷之債權，既已另案請求審判中（
      本院98年度審訴字第5176號），尚不確定，復在本件主張
      抵銷，揆諸上引最高法院判決意旨，顯違一事不再理之規
      定。是被告前開抵銷之主張，自不予准許。
六、綜上，原告基於清償借款法律關係，訴請被告給付原告3,51
    0,000 元，及自97年9 月24日起至清償日止，按年息百分之
    3.49計算之利息，為有理由，應予准許。
七、兩造分別陳明願供擔保請准宣告假執行或免為假執行，核無
    不合，爰分別酌定如主文第三項所示相當之擔保金額，併准
    許之。
八、本件事證已臻明確，兩造其餘攻擊、防禦方法及證據資料之
    主張，核與判決結果不生影響，爰不逐一論駁，應予敘明。
九、據上論結，本件原告之訴為有理由，依民事訴訟法第78條、
    第390 條第2 項、第392 條第2 項，判決如主文。
中    華    民    國    99    年    4     月    9     日
                  民事第二庭    法  官  黃呈熹
以上正本係照原本作成。
如對本判決上訴，須於判決送達後20日內向本院提出上訴狀。
中    華    民    國    99    年    4     月    9     日
                                書記官  傅美蓮

司法院資訊處製作；財團法人民間司法改革基金會備份。
